【裁判字號】    97,重訴,24
【裁判日期】    980407
【裁判案由】    殺人等
【裁判全文】
臺灣屏東地方法院刑事判決              97年度重訴字第24號
公  訴  人  臺灣屏東地方法院檢察署檢察官
被      告  塔哈里辛○○○○.
                    印度尼西亞.
                    （
指定辯護人  李偉如律師
被      告  迪  迪丁○○○○.
                    印度尼西亞.
                      BREB.
指定辯護人  黃勇雄律師
被      告  達  坦乙○○○○.
                    印度尼西亞.
指定辯護人  蔡晉祐律師
上列被告因強盜殺人案件，經檢察官提起公訴（97年度偵字第60
31、6616號），本院判決如下：
    主  文
塔哈里（辛○○○○○○）共同犯強盜殺人罪，處死刑，褫奪公權終身
。並於刑之執行完畢或赦免後，驅逐出境。
迪迪（丁○○○○ ○○○○○○○） 、達坦（乙○○○○○ ○○○○○○○）共同犯強盜
殺人罪，各處無期徒刑，褫奪公權終身。並於刑之執行完畢或赦
免後，均驅逐出境。
    事  實
一、塔哈里（辛○○○○○○） 、迪迪（丁○○○○ ○○○○○○○） 、達坦（乙○○○○○ ○○○○○○○）及達尤（丙○○○○） 、蘇基曼（庚○○○○○○） 、
    坎蘇里（己○○○○○○ ○○○ ○○○○）、達努里（甲○○○○○）、佐科（
    戊○○○ ○○○○○○○○）（上8人均為印度尼西亞共和國籍，達尤、
    蘇基曼、坎蘇里、達努里、佐科等5 人涉犯收受贓物罪部分
    業經審結）皆受僱於船長李豐寶，而在其所有「泰億祥號」
    （屏東縣籍琉球區漁會漁船，船筏統一編號：CT0000000 號
    ）上擔任船員工作。緣於民國97年7 月底，上8 人與李豐寶
    一同出海從事泰億祥號捕魚作業時，因塔哈里覬覦該船漁獲
    ，竟與迪迪、達坦共同基於強盜殺人之犯意聯絡，以商討如
    何殺害李豐寶進而奪取其漁獲等事，迨該等殺人奪財之計畫
    謀定後，上3 人即伺機找尋下手時機。迄於97年8 月20日10
    時許，泰億祥號航至北緯18度50.49 分、東經138 度5.37分
    附近之際，適李豐寶在泰億祥號左舷處欲小解，塔哈里、迪
    迪、達坦等3 人便利用此有隙可趁之機會，先由迪迪上前，
    以徒手舉起李豐寶左腳、推移李豐寶腰際之方式，破壞李豐
    寶重心使之向船外傾倒，後由達坦將李豐寶右腳抬起，終致
    李豐寶失衡落海，迪迪、達坦見計事成，隨即通報塔哈里將
    泰億祥號駛離原定航道，朝印尼方向潛逃，李豐寶則在汪洋
    中孤立無援，終而殞命。
二、因泰億祥號自97年8 月20日起即異常失聯，為李豐寶配偶壬○○○報案求援，行政院海岸巡防署（下稱海巡署）依據泰
    億祥號船位監控自動回報系統，查出該船脫離作業航跡、往
    西南方向遠離等情，而經外交部協調帛琉政府派遣巡邏艇予
    以攔截，再經海巡署巡護一號接駁，迄於97年9 月4 日9 時
    許，返抵高雄市旗津區海巡署第五海巡隊隊部碼頭，並在船
    艙內查獲塔哈里控制泰億祥號後，其指示全體船員所加工曬
    乾之魚翅，與其他尚未及處理之漁獲等物，始悉上情。
三、案經海巡署海洋巡防總局移送臺灣屏東地方法院檢察署檢察
    官偵查起訴。
    理  由
壹、程序方面
一、按刑法於在中華民國領域內犯罪者，適用之；在中華民國領
    域外之中華民國船艦內犯罪者，以在中華民國領域內犯罪論
    ；刑法第3 條定有明文。本件案發地點所在之泰億祥號，係
    於屏東縣設籍、琉球區漁會所屬之漁船，有漁船資料明細查
    詢、船筏基本資料管理之列印資料各1 份附卷可稽（見警卷
    第55頁、他字卷第45頁），自屬我國刑法適用之效力範圍；
    次按在中華民國領域外之中華民國船艦內犯罪者，船艦本籍
    地有管轄權，刑事訴訟法第5 條第2 項亦規定甚明，故本院
    有管轄權，合先敘明。
二、被告以外之人於偵查中向檢察官所為陳述，依刑事訴訟法第
    159 條之1 第2 項明文規定原則上得為證據。本件證人即同
    案被告達尤、蘇基曼、坎蘇里、達努里、佐科於偵查中所為
    陳述，係於檢察官面前具結作證，被告塔哈里、迪迪、達坦
    （下稱被告3 人）及其等辯護人復未抗辯該審判外之陳述有
    何顯不可信之情況，亦未請求行使詰問權，依前開法條規定
    ，自有證據能力。
貳、實體方面
一、上揭為謀泰億祥號漁獲而殺害被害人李豐寶之犯罪事實，業
    據被告3 人於本院審理中均坦承：一開始便意在取得船上漁
    獲，然只要有船長李豐寶在，這個計畫就不可能實現，故欲
    奪取漁獲，必須先殺掉船長李豐寶，伊等才會謀劃商議如何
    殺人，進而伺機下手等語不諱（見本院卷第16-20 、266-26
    7 頁），核與證人即同案被告達尤、蘇基曼、坎蘇里、達努
    里、佐科於本件偵審程序中證述被害人遇害後，泰億祥號由
    被告塔哈里掌控全船、並指示全體船員將漁獲進行加工處理
    ，擬潛逃至印尼後得以變賣朋分等情可資佐證（見偵字第60
    31號卷第15、20、26、30、33頁，本院卷第219 頁、第343
    頁反面以下），此外，復有查獲後自船上起出加工曬乾之鯊
    魚魚翅比對採證照片6 張可資佐證（見他字卷第237-239 頁
    ）。是認被告3 人上開自白與事實相符，堪予採信。又據被
    告3 人供承：船長李豐寶遭到伊等推落下海後，有大喊一聲
    ，身體並沒於海裡，只剩頭部浮在海面，當時風浪中大，約
    可捲起1 公尺高的浪花，塔哈里有到船尾觀看此景，隨後進
    船艙內控制泰億祥號，旋即駛離等語（見偵字第6031號卷第
    37、44、48頁，本院卷第16頁反面、第18頁、第19頁反面、
    第308 頁），以及被害人遭推落下海後即行蹤未明，案發後
    尚無海上作業船隻發現其行蹤乙節，有屏東縣東港區漁會函
    覆協尋結果在卷可參（見偵字第6031號卷第89頁），是被害
    人落海之際，不僅海象不佳，且其自97年8 月20日落海時起
    至今已逾半年，亦音訊全無，則被害人在海象多變之外海落
    水，於無進食機會及醫療救助之情況下，存活之機會微乎其
    微，乃眾所皆知之事，按諸通常事理，足認被害人業因被告
    3 人之強盜殺人犯行而致死亡，應無疑義（臺灣高等法院高
    雄分院97年度上訴字第1307號、臺灣高等法院臺中分院93年
    度上訴字第522 號判決所示意旨亦同此認定）。
二、至被告塔哈里之辯護人為其辯稱：塔哈里只是提議謀財害命
    的想法，將此告知迪迪、達坦，而迪迪、達坦出於自由意識
    ，判斷漁獲之暴利誘人，故出於己願萌生強盜殺人犯意，再
    於犯行後將結果回告塔哈里，進而使塔哈里控制漁獲之處理
    ，可見塔哈里沒有犯意聯絡與行為分擔，至多僅為強盜殺人
    之教唆犯，其事後指揮泰億祥號船員加工處理漁獲等節，亦
    僅係處分贓物行為云云（見本院卷第451 頁）。惟按刑法上
    之教唆犯，係指僅有教唆行為者而言，倘係首議人且參加謀
    議，並就犯罪實施之方法及實施之程度有所計劃，以促成犯
    罪之實現，復約定事成朋分贓款，則該首議人推由其他之人
    實施犯罪行為，即為共同正犯而非教唆犯（最高法院71年度
    台上字第5841號判決所示意旨可參）。是依被告3 人同認：
    塔哈里一開始有意奪取船上漁獲時，便設想變賣漁獲之可能
    獲利，乃驅使迪迪、達坦參與殺人奪財之構想，迨迪迪、達
    坦接受此提議後，伊等接連討論此事數週，內容包括殺害船
    長李豐寶便可奪得漁獲變賣取款、殺害方式究以推落下海或
    用刀剁殺何者為宜等節，而伊等一心想藉此犯罪計畫之實現
    ，將漁獲變賣以快速賺取暴利；後來案發前時值迪迪、達坦
    之換班時間，迪迪、達坦將在船上交接工作，塔哈里則於船
    尾促使迪迪、達坦儘速動手，此時適逢船長李豐寶在左舷處
    欲小解，於是迪迪、達坦終於動手將其推落下海得逞，並回
    報塔哈里等語（見偵字第6031號第37、42頁，本院卷第17、
    18頁、第19頁反面、第266 頁反面、第446 頁反面、第447
    頁反面、第450 頁以下），可知本案強盜殺人之犯行，乃由
    被告塔哈里發起，被告迪迪、達坦則為圖犯罪利得進而參與
    其中，3 人並相互研討如何實現犯行之計畫，末推由被告迪
    迪、達坦利用船上換班交接時際趁隙著手，故被告3 人係謀
    同遂行強盜殺人，並分配殺人之實行，且欲行事後銷贓分配
    利益，其等確有強盜殺人之犯意聯絡與行為分擔無疑，因之
    辯護人所稱：被告塔哈里僅係教唆犯與事後處分贓物云云，
    顯然忽視被告3 人共謀商議強盜殺人之過程，以及其等推由
    被告迪迪、達坦利用換班交接時遂行殺人之安排，尚有未洽
    ，自無足採為有利於被告塔哈里之認定。綜合上述，本件被
    告3 人所為罪證明確，其等犯行洵可認定，均應依法論科。
三、按行為人之殺人及強盜，如出於預定之計劃，即應成立犯強
    盜罪而故意殺人罪名，必當初僅有殺人之故意，而於殺人行
    為完成後方另行起意強盜，始應各別論罪（最高法院29年上
    字第452 號判例意旨參照）。本件被告3 人原即覬覦變賣漁
    獲之利益，而心生歹念，並設想為奪漁獲，必先排除被害人
    之控制權，始籌畫商議以殺死被害人之方式，藉此把持泰億
    祥號漁獲，以利後續之變賣計畫。堪認被告3 人確係意圖為
    自己不法所有，以殺人之強暴手段，至使被害人不能抗拒，
    因而取得他人之物無訛。核被告3 人所為，皆係犯刑法第33
    2 條第1 項之強盜殺人罪。其等有犯意聯絡及行為分擔，均
    為共同正犯。被告3 人共同犯強盜殺人罪，進而取得漁獲併
    為加工處理，乃事後處分贓物之行為，不另論罪（最高法院
    96年度台非字第24號判決所示意旨可參）。至刑法第59條所
    定之酌量減輕刑度，係裁判上之減輕，必須被告於犯罪之時
    ，存有特殊緣由與環境因素，在客觀上足以引起一般同情、
    堪可憫恕，認為宣告法定最低度之刑猶嫌過重者，始能適用
    ，非謂法定刑為重罪者，均可遽以該條減刑，亦不得以犯後
    態度等量刑之標準，混淆刑法第59條酌減刑度之適用（最高
    法院45年台上字第1165號、51年台上字第899 號判例，最高
    法院62年度第1 次刑庭庭長會議決議(四)意旨參照）。本件
    被告3 人既同稱受雇於被害人、在泰億祥號擔任船員工作，
    平日與被害人大致相處融洽，縱然偶有薪資遲領之怨或工作
    方面發生口角，猶未致何等衝突或心生嫌隙（見警卷第3 、
    13、19頁，他字卷第140 、192 、195 頁，本院卷第450 頁
    以下），竟僅因貪念被害人所有之漁獲利益，即悍然決定遂
    行殺人，且對於犯罪手法與預期利益交互溝通、相易想法，
    數週接連籌劃，堅定犯意累積至時機成熟、實際下手之際，
    進而協力推落被害人於茫茫大海，隨即奪船遠遁，使被害人
    於驚魂錯愕、毫無助力之境，獨自在海中無以為繼，終致滅
    頂，故衡酌被告3 人純為財迷心竅，詎而罔顧生命法益之無
    價，且謀財害命之對象係無冤無仇、平日待之不薄的雇主，
    益見其等泯滅人性，是被告3 人所犯之強盜殺人罪，雖係法
    定本刑為死刑或無期徒刑之重罪，刑度固屬嚴峻，惟此乃謀
    財害命之犯行天理難容，非立以重刑，不足彰顯法治暨以儆
    效尤，且司法者審案用法、定罪量刑，貴在寬嚴並濟、罰當
    其罪，若行為人已觸重典，無得寬待，自不允曲媚寬縱、忽
    視無辜者之死傷而憚於用刑。據此，本件被告3 人所為犯行
    之緣起、過程、後果，俱毫無可認有何客觀上堪值憫恕之情
    事，自無從依刑法第59條規定酌減其刑，特此敘明。
四、量刑：
（一）爰審酌被告塔哈里之犯罪動機，其受雇於被害人李豐寶，
      雖稱偶有薪資遲領之怨，然大抵與被害人相處良好、互動
      甚佳，惟竟因覬覦錢財、貪圖漁獲暴利，即萌強盜殺人之
      犯意，不惜殺害平時待人融洽之雇主以奪取其物；且觀被
      告塔哈里之犯罪手段，係以變賣漁獲之預期利益，誘使原
      無犯意之被告迪迪、達坦參與強盜殺人計畫，再進行長達
      數週、間歇不斷之密集反覆討論，累積分贓利益與殺害手
      法之共識，並伺機加以行動，終於在案發時際之97年8 月
      20日10時許，被告3 人悍然於光天化日下，由被告塔哈里
      指揮促擁，被告迪迪、達坦負責下手，並以奮力將毫無戒
      心之被害人推落大海、進而強盜漁獲為犯罪手法，致遠洋
      工作在外之被害人蒙遇不測，非但漁獲遭奪，且落海後溺
      於汪洋，飽受惶恐不安、孤立無緣之痛苦，而喪命於缺乏
      維生條件之外海；再者被告塔哈里之犯罪結果，侵害財產
      法益方面，觀諸本案查獲後，泰億祥號所載漁獲時價總計
      新臺幣（下同）99萬9387元，有被害人之子李新凱將緝回
      漁獲拍賣後，出具之屏東縣東港區漁會魚市場供應人明細
      表、匯款單各1 紙等資料為憑（見偵字第6031號第70-71
      頁），可知本件犯行奪得之財產價值不貲；侵害生命法益
      方面，被告塔哈里為財行兇，乃剝奪他人之性命，無可回
      復，明顯衝擊社會安穩與一般常人情感，遑論被害人家屬
      痛失至親，所受之心靈創傷實難平復。至被告塔哈里雖為
      外籍人士，有護照影本1 紙在卷可參（見他字卷第24頁）
      ，其生活文化與法治觀念或許未能和一般國人等量齊觀，
      然謀財害命之惡行抵觸人性，舉世皆然，要與被告塔哈里
      之國籍或身分無關，何況被告塔哈里僅圖漁獲變賣利益、
      藉此一舉獲取大筆橫財，即起心動念強盜殺人，自未可以
      被告塔哈里身為外籍人士，遽為有利於其之認定。另究被
      告塔哈里涉案之歷程，其自承身為本件兇案之肇意者，復
      層層策劃、驅使、指揮、安排被告迪迪、達坦，使其等犯
      罪計畫得以逐步遂行，待行兇得逞、奪得泰億祥號主事權
      後，繼而安頓人心，再度以將來漁獲變賣之預期利益，誘
      使全體船員共同從事加工漁獲、曝曬魚翅以利保存等業，
      同時勾串彼此，要求全體船員日後不可對外張揚被害人遇
      害之相關情節，預就規避刑責鋪下後路（見本院卷第19頁
      反面），足見被告塔哈里身為主謀，並挑起被告迪迪、達
      坦之強盜殺人犯意，惡性亟鉅；迄被告塔哈里遭緝捕歸案
      ，即矢口否認一切犯行，先辯稱：不知為何船長李豐寶無
      端失蹤，伊也不會開船，更不知為何泰億祥號會駛向印尼
      云云（見警卷第1-6 頁），迭經檢察官偵訊調查相關證人
      、案情逐漸明朗之際，仍辯稱：迪迪前來告以船長李豐寶
      落海後，伊有見其溺於海中僅剩頭部浮出，但因伊只會將
      船往前開，故無法折返去救船長李豐寶，至於將泰億祥號
      駛向印尼，係伊想要靠岸找人說明船上發生事件云云（見
      偵字第6031號卷第47-48 頁），一再置詞卸責，直至偵查
      終結提起公訴後，被告塔哈里方悉法網難逃，始於本院審
      理時坦白承認全數犯行，而稱有所悔悟（見本院卷第19頁
      ）。據此被告塔哈里涉案始末之相關態度，確見其性格冷
      酷、狡猾深謀，直至犯罪事證已明，並經檢察官起訴後，
      始知無可遁逃，自白犯罪，實難認其確有悛悔意念等一切
      情狀，本院認被告塔哈里所為犯行與社會公理不容，有和
      社稷人群永遠驅離之必要，爰量處死刑，以懲不法。又宣
      告褫奪公權，依刑法第37條第1 項之規定係採必宣告原則
      ，並無被告國籍之別，是被告塔哈里雖為外籍人士，果若
      本件宣告之死刑蒙有赦免或減刑，其後仍有取得中華民國
      國籍之可能，故依其犯罪性質，本院認仍應依法宣告褫奪
      公權（最高法院92年度台上字第6577號判決意旨參照），
      爰依法宣告褫奪公權終身。
（二）爰審酌被告迪迪、達坦之犯罪動機，其等受雇於被害人李
      豐寶，均同認雖偶有口角，惟大抵仍與被害人相處良好、
      互動甚佳，詎因覬覦錢財、貪圖漁獲暴利，即萌強盜殺人
      之犯意，不惜殺害平時待人融洽之雇主以奪取其物；且觀
      被告迪迪、達坦之犯罪手段，乃執迷於一舉取得鉅額錢財
      ，即接納被告塔哈里強盜殺人之構想，進而長達數週、間
      歇不斷之密集反覆討論，累積彼此分贓利益與殺害手法之
      共識，並伺機加以行動，終於在案發時際之97年8 月20日
      10時許，被告3 人悍然於光天化日下，由被告塔哈里指揮
      促擁，被告迪迪、達坦負責下手，並以奮力將毫無戒心之
      被害人推落大海、進而強盜漁獲為犯罪手法，致遠洋工作
      在外之被害人蒙遇不測，非但漁獲遭奪，且落海後溺於汪
      洋，飽受惶恐不安、孤立無緣之痛苦，而喪命於缺乏維生
      條件之外海；再者被告迪迪、達坦之犯罪結果，侵害財產
      法益方面，觀諸本案查獲後，泰億祥號所載漁獲時價總計
      近百萬元，有上開漁獲拍賣資料為憑（見偵字第6031號第
      70 -71頁），是本件犯行奪得之財產價值不貲；侵害生命
      法益方面，被告迪迪、達坦為財行兇，剝奪他人之性命，
      無可回復，明顯衝擊社會安穩與一般常人情感，遑論被害
      人家屬痛失至親，所受之心靈創傷實難平復。至被告迪迪
      、達坦均為外籍人士，有護照影本各1 紙在卷可參（見他
      字卷第28、29頁），其等生活文化與法治觀念或許未能和
      一般國人等量齊觀，然謀財害命之惡行抵觸人性，舉世皆
      然，何況被告迪迪、達坦僅圖漁獲變賣利益、藉此一舉獲
      取大筆橫財，即起心動念強盜殺人，惡行重大，要與其等
      之國籍或身分無關。另究被告迪迪、達坦涉案之歷程，其
      等皆為年值二十餘歲之青年，涉世不深、智慮未周，是抵
      抗金錢誘惑之能力尚薄，而被告迪迪、達坦於緝獲後，便
      在偵查中自白犯行，對於其等衝動行兇，造成本件重大且
      無可回補之危害，自覺將面臨峻刑制裁，仍供承一切犯行
      不諱，應認確有悔意、犯後態度非劣；暨關於本案中，被
      告迪迪、達坦係在被告塔哈里居於主事地位下，接受被告
      塔哈里安排、配合參與犯行之涉案程度等一切情狀，本院
      認尚無處以極刑之必要，爰各量處無期徒刑，併依刑法第
      37條第1 項規定，宣告褫奪公權終身，以示懲儆。
五、末查，被告3 人均係印尼籍人士，倘其等將來得獲赦免或徒
    刑執行完畢，依被告3 人之犯罪情節，顯然不宜再於國內生
    活，而有驅逐出境之必要，爰依刑法第95條之規定，於刑之
    執行完畢或赦免後，均驅逐出境。
據上論斷，應依刑事訴訟法第299 條第1 項前段，刑法第28 條
、第332 條第1 項、第37條第1 項、第95條，判決如主文。
本案經檢察官陳啟能到庭執行職務
中    華    民    國    98    年     4    月     7    日
                  刑事第四庭  審判長法  官  莊鎮遠
                                    法  官  王以齊
                                    法  官  江振源
以上正本證明與原本無異
本件為宣告死刑或無期徒刑之案件，第一審法院依職權逕送第二
審法院審判，視為被告已提起上訴。
中    華    民    國    98    年     4    月     8    日
                                    書記官  潘豐益
附錄本判決論罪科刑法條：
刑法第332 條第1 項
犯強盜罪而故意殺人者，處死刑或無期徒刑。


司法院資訊處製作；財團法人民間司法改革基金會備份。
